【裁判字號】    99,上訴,2139
【裁判日期】    991110
【裁判案由】    家暴妨害性自主等
【裁判全文】
臺灣高等法院刑事判決                99年度上訴字第2139號
上  訴  人  臺灣臺北地方法院檢察署檢察官
上  訴  人
即  被  告  乙○○原名劉玉民.
選任辯護人  吳祝春律師（法律扶助律師）
上列上訴人因被告家暴妨害性自主等案件，不服臺灣臺北地方法
院98年度訴字第2037號，中華民國99年5 月21日第一審判決（起
訴案號：臺灣臺北地方法院檢察署98年度偵字第17614 號），提
起上訴，本院判決如下：
    主  文
原判決關於傷害、剝奪他人行動自由暨應執行刑部分均撤銷。
乙○○犯剝奪他人行動自由罪，累犯，處有期徒刑伍月，如易科
罰金，以新臺幣壹仟元折算壹日。
其他上訴駁回。
    事  實                                                                
一、乙○○（原名劉玉民）前因犯強制猥褻案件，經臺灣高等法
    院花蓮分院判處有期徒刑10月，緩刑3 年確定；於緩刑期間
    ，又因恐嚇案件，經本院判處有期徒刑3 月確定，前開緩刑
    宣告亦遭撤銷，二罪因適用中華民國九十六年罪犯減刑條例
    而分別減為5 月、1 月15日，分別於民國97年12月2 日、97
    年5 月12日易科罰金執行完畢。詎乙○○仍不知悔改，於98
    年6 月18日認識自營公司之成年女子Ａ女（為保護被害人，
    其真實姓名、年籍資料詳卷）後，不斷誇以自身高學歷、財
    富與家世言語，使Ａ女情感一時迷惘，僅經數日交往，即同
    允先在結婚證書上簽字，並於98年6 月25日持向戶政事務所
    辦理結婚登記，二人間有家庭暴力防治法第3 條第1 款所定
    之家庭成員關係，雙方並約定待深入交往認識、互相瞭解後
    再為同居。詎結婚登記後，乙○○向Ａ女索討金錢遭拒，即
    一反追求態度，Ａ女反悔結婚，乃要求與乙○○離婚，雙方
    相約於同年7 月8 日於戶政事務所晤面並辦理離婚登記。Ａ
    女即於當日上午搭乘甲○○駕駛之計程車前往文山區戶政事
    務所，途中，乙○○以電話聯絡Ａ女，要求Ａ女順道至其位
    於臺北市○○區○○街92號3 樓之5 住處樓下搭載其同往戶
    政事務所，Ａ女於該日上午11時45分許到達前址1 樓後，乙
    ○○即要求Ａ女至其位於該址3 樓之住處協談，Ａ女雖不願
    隨乙○○上樓，然因乙○○一再要求，為免二人在路上拉扯
    有失儀態，乃應乙○○要求至其3 樓住處，待進入乙○○於
    該址3 樓所承租之雅房後，兩人談及離婚之事，一言不合，
    乙○○遂基於剝奪他人行動自由、傷害之犯意，斥令Ａ女不
    得離開，並徒手毆打Ａ女，致使Ａ女受有右肘多處挫傷、頭
    皮腫等傷害，以此強暴方式限制Ａ女之行動自由。其間Ａ女
    趁隙與其女兒、女婿通電話，因語帶哭泣，其女婿周晉瑞立
    即回撥電話詢問Ａ女所在，Ａ女告知係搭甲○○之計程車前
    來等語，又另趁乙○○如廁之際，以行動電話發簡訊向外求
    救；Ａ女為求脫身，乃與乙○○虛與委蛇，好言相勸，逐漸
    降低乙○○之戒心，復表示乙○○之酒已飲畢，願下樓代為
    購買；該日下午3 時許，乙○○漸相信Ａ女，同意其下樓買
    酒，但恐Ａ女逃走，不准Ａ女攜帶其物品，僅同意Ａ女帶錢
    ，Ａ女獲得許可，隨即開門衝出，至門外適見因獲周晉瑞報
    警而偕同前來查訪之員警戴國志等人，Ａ女立即請求員警、
    周晉瑞保護其離開，因而查悉上情。
二、案經Ａ女訴由臺北市政府警察局文山第二分局報請臺灣臺北
    地方法院檢察署檢察官偵查起訴。
    理  由                                                                
壹、程序方面
    按被告以外之人（包括證人、鑑定人、告訴人、被害人及共
    同被告等）於審判外之陳述雖不符刑事訴訟法第159 條之1
    至之4 等4 條之規定，經當事人於審判程序同意作為證據，
    法院審酌該言詞陳述或書面陳述作成時之情況，認為適當者
    ，得為證據，當事人或辯護人於法院調查證據時，知有刑事
    訴訟法第159 條第1 項不得為證據之情形，而未於言詞辯論
    終結前聲明異議者，視為有前項之同意，同法第159 條之5
    定有明文。查本件下列所引用之被告以外之人於審判外之供
    述，公訴人、被告均於本院準備程序中表示同意作為證據（
    見本院卷第58至59頁），且迄至言詞辯論終結前，均未再聲
    明異議，而本院審酌上開供述證據製作時之情況，無不當取
    供及證明力明顯過低之瑕疵，認以之作為證據應屬適當，揆
    諸前開規定，認前揭證據資料應有證據能力。
貳、實體方面
一、訊據被告乙○○固不否認事發當日係為辦離婚之事與告訴人
    相約見面，原來約在戶政事務所，告訴人搭車至伊住處樓下
    時，伊有要求告訴人上樓至其住處等事實，惟矢口否認有何
    傷害、妨害自由犯行，辯稱：當天告訴人歡喜至其住處，兩
    人談及日後生活、相處方式、居住何處，或是否共赴美國居
    住，相談甚歡等語，其辯護人則提出辯護以：被告住處之門
    可自內部自由開啟，告訴人稱被告將之反鎖，並不實在，又
    觀案發前一日告訴人傳給被告之簡訊內容，與離婚毫無相關
    ，字裡行間尚有新婚甜蜜之意，告訴人稱雙方於新婚三、四
    天即談妥離婚協議，與事實不符；且告訴人於所稱遭人挾持
    之緊急狀況，竟未撥打110 ，反撥打電話予其女兒、女婿，
    而其女婿周晉瑞知悉告訴人遭挾持，亦未撥打110 報案，反
    而花40分鐘車程至被告住所，途中還停車去繳告訴人遭停話
    門號之電話費，顯然認為並不緊急，又周晉瑞亦未直接敲門
    或打電話給告訴人以瞭解實際情形，反而去景美派出所報案
    ，透過警員共同於被告住處門外見聞告訴人開門之事實，實
    有疑點；被告住處為分租雅房，共同大門距被告所住房間僅
    七、八公尺，係直線走道，且該共同大門亦係向內開啟，則
    以告訴人所述其衝出時，被告跟在其後面之情，當時立於門
    口之警員豈能未見任何異狀或聽聞任何聲響，故告訴人之指
    訴並非無疑等語。然查：
（一）前揭事實，有下列證據可證：
    1.據告訴人於警詢中陳稱：伊前往戶政事務所途中，被告打
      電話叫伊坐計程車先到被告家樓下等被告，伊於11時45分
      到達後，被告打電話叫伊上樓，伊不願上樓，被告就直接
      下樓要伊上去，伊進入被告家後，被告即將伊手中離婚協
      議書收走，並要求伊將被告所贈之手錶歸還，當伊歸還時
      ，被告並為伊拍照，被告見伊一直有電話撥進來，不准伊
      接手機，伊害怕哭泣，被告又用力拉扯伊頭髮，並往伊肚
      子狠狠捶兩拳，伊當即感到胃痛，之後伊哀求被告讓伊離
      開，並於被告如廁時，傳簡訊「快救我」給伊女兒，之後
      趁被告不注意時，將門鎖打開，奪門跑出去等語（見偵查
      卷第11至12頁）；另於偵查中證稱：伊當天與被告約好中
      午12點到被告住處所在之戶政事務所辦裡離婚手續，但坐
      計程車到半路時，被告打電話稱天氣很熱，可否先去其住
      處接其一起去，伊到被告住處樓下並打電話要被告下來時
      ，被告表示有事要談，要求伊上樓，伊說不要，被告即下
      樓稱一定要上樓談，伊進入被告住處後，被告叫伊拿出三
      張離婚協議書後，即將之鎖在抽屜內，剛好電話有來電，
      伊一接電話，被告就一拳打到伊胃部，伊即蹲在地上，被
      告又打伊的胃，並用手拉伊頭髮將伊拉到被告面前，用手
      一直打伊；伊一直在想如何逃出去，伊看被告在喝酒，即
      表示酒喝完，伊幫忙下去買，被告說好，即先去上廁所，
      伊趁此時打電話給女婿說被挾持，被告聞言即衝進來，剛
      好客戶傳簡訊來，伊表示要回傳，實際上是傳給女兒求救
      ，之後家人一直打電話來，被告不讓伊接聽，經伊拜託，
      被告始讓伊接聽，伊向女婿說早上是甲○○載伊過來，伊
      又向被告表示要下樓代買酒，被告怕伊逃走，故只准伊帶
      錢，其他東西都不能拿，伊即趁此時衝出去等語（見偵查
      卷第56至57頁）；另於原審審理中證稱：伊往戶政事務所
      半路，被告打電話請伊搭載一起過去，伊就繞到被告住處
      ，被告叫伊上樓，伊不願上去，但想說在大馬路上這樣不
      好看，就跟被告上去，被告打伊，又拉扯伊之頭髮，伊當
      天有機會從被告房間跑出來，是因為已經過一段時間，伊
      苦苦哀求被告，伊表示可下去買酒，因當中伊也跟被告講
      了很多話，被告可能也有點放心，於是就讓伊出來，但被
      告不讓伊拿其他東西，只能拿錢，而且被告後來又反悔，
      表示不妥，伊即稱伊一定會回來，此時伊即衝出來等語（
      見原審卷第120 頁反面至121 頁）。繼於本院審理時證稱
      其被毆打之情形：被告叫伊做任何事，伊如果不做，被告
      就打伊，第一拳先打胃，後來還扯伊頭髮，又用腳踹伊肚
      子附近，因伊當時害怕，不記得踹的部位，被告坐在床邊
      踹伊，受傷最嚴重的是右手肘，被告將伊的手轉到後面，
      另伊頭皮發麻，胃很痛等語（見本院卷第69頁正、反面）
      。
    2.另經證人周晉瑞於偵查中證稱：當天下午告訴人撥打伊妻
      手機，請伊等幫忙繳0935電話費用，因告訴人在哭，伊即
      撥打告訴人另一支0980的電話，告訴人說被挾持，隨即掛
      電話，伊再次撥打，告訴人即告知所在，伊立即前往，經
      詢問大樓管理員，其表示被告今日未出門，伊即前往警局
      請求警員陪同至被告住處查看，到達時，警員有敲門，伊
      即看到告訴人開門，臉色蒼白且神色驚恐，衣服凌亂，伊
      詢問有無受傷，告訴人說遭被告拉扯手部及捶伊肚子等語
      見偵查卷第57至58頁）等語；及於原審審理中證稱：伊與
      伊妻下午在吃飯，告訴人打電話給伊太太，伊接聽時，告
      訴人說0935電話費未繳，已被停話，叫伊快繳，講完就掛
      掉，因告訴人在哭，伊與伊妻覺得奇怪，就立即回撥，先
      打0935的電話確認停話，打另一支0980的電話，4 、5 通
      後告訴人接聽，伊詢問發生何事，告訴人說被挾持，講完
      就掛。伊又立即回撥，約十幾二十幾通，終於接通時，伊
      問在哪，告訴人沉默好幾秒都沒講話，伊問是否在被告處
      ，告訴人說早上是甲○○載其過去，講完又立即掛電話，
      伊即打電話給張司機詢問早上載告訴人前往之處，伊到達
      該址詢問一樓警衛，警衛稱被告該日尚未出門，伊即前往
      警局報案，請求警員陪同，伊等到了該址三樓門口，警員
      敲完門幾秒，就看到告訴人從裡面走出來，伊看到告訴人
      嘴唇發白、臉色發白，雙手握拳發抖，襯衫中間的兩個鈕
      釦未扣，伊將帶到安全梯處將衣服穿好，告訴人表示請警
      員保護立即離開該處等語（見原審卷第116 頁反面至第11
      7 頁）。
    3.復有記載被害人有右肘多處挫傷之同慶中醫診所98年8 月
      20日診斷證明書、記載被害人有頭皮腫之臺北醫學大學、
      市立萬芳醫院受理家庭暴力事件驗傷診斷書各1 份附卷可
      稽（見偵查卷第71頁、原審卷第47頁），是告訴人指稱遭
      被告毆打致其右肘挫傷、頭皮腫等傷害，堪以採信。又刑
      法上之傷害罪係屬結果犯，以致生傷害結果為其構成要件
      ，本件告訴人雖稱伊肚子、胃部有遭被告毆擊等語，然依
      上開診斷證明書、驗傷診斷書所載，皆未有告訴人胃部或
      腹部成傷之診斷紀錄，故無從認定之。至上開同慶中醫診
      所診斷證明書雖另有記載告訴人胸部挫傷，然參照告訴人
      上開所述被毆擊經過，均未陳稱被告就其胸部部位有何傷
      害行為，告訴人亦於本院審理中明確證稱其胸部沒有受傷
      等語（見本院卷第69頁反面），故難認告訴人胸部之挫傷
      係由被告所造成。再者，臺北醫學大學‧市立萬芳醫院受
      理家庭暴力事件驗傷診斷書雖亦另記載檢查結果包括「腹
      痛」，然身體某部位有所疼痛，應為患者對於己身感受之
      主觀描述，驗傷之檢查結果，則應為醫療專業人員對於患
      者受傷情形之客觀檢視與紀錄，故該「腹痛」之記載，亦
      難認定為告訴人所受之傷害結果。
（二）案發當天被告與告訴人係約定前往戶政事務所辦理離婚手
      續一節：
    1.除據告訴人於警詢、偵查及原審審理中陳述明確外，並經
      證人即當日上午搭載告訴人之司機甲○○於本院審理中證
      稱：98年7 月8 日上午伊有開車載告訴人，告訴人原來說
      要去戶政事務所，半路上告訴人接到被告的電話就改到被
      告住處去接被告，伊車子停被告住處巷口，等了一下被告
      才下來，就拿相機一直照，當時被告要告訴人上樓，告訴
      人有表示不要，但被告硬要告訴人上樓，被告一直說要告
      訴人上去，伊不曉得告訴人為何跟被告一起上去，告訴人
      叫伊等一下，告訴人與被告上去之後，約10來分鐘，再打
      電話告訴伊說沒有事了，要伊先走，伊就離開；告訴人隨
      同被告離去後，因被告拿相機一直照，不知照什麼，伊覺
      得很奇怪，就打電話給告訴人，伊聽告訴人接電話的口氣
      怪怪的，好像有在哭，伊問告訴人有事嗎？告訴人說沒事
      ，伊就掛斷。其後告訴人的女兒先打電話詢問告訴人是否
      坐伊的車，伊說送告訴人到景美，告訴人的女婿又問地點
      ，伊有陪其去找，也有陪其上樓，當時警員在場敲門、按
      電鈴，門打開，告訴人就衝出來，當日早上，告訴人搭車
      時有拿皮包、袋子，告訴人下車時，也把東西全部拿下車
      等語（詳本院卷第100 頁反面至103 頁），堪信當日告訴
      人確有與被告約妥，要前往戶政事務所辦離婚手續，僅因
      半途中接獲被告來電要求其順道搭載而前往被告住處樓下
      ，並非婚後想探視被告之居住環境，且其離婚之意已決，
      亦無上樓至被告住處探看之意，其所述係因被告再三拉扯
      不好看，只好隨被告上樓等語（詳本院卷第69頁），核與
      證人甲○○證述之情節相符，足堪為採。
    2.反觀被告自警詢時起，前後供述即甚多反覆，相互齟齬，
      足見其飾詞掩責之意：
      (1)被告於98年7 月8 日第一次警詢中陳稱：因前一晚凌晨
        告訴人尚在百齡橋與客戶談話，伊不知告訴人何時返家
        ，伊有請告訴人下樓至超商代伊購物，告訴人上樓將飲
        料交給伊，再前往公司做生意等語（見偵查卷第5 至6
        頁），否認事發當日上午係因離婚之事與告訴人相約，
        並要求告訴人前往其住處等情。
      (2)嗣於98年7 月19日，被告復自行前往警局要求補充前次
        警詢筆錄之不足，陳稱：告訴人係於事發當日午間12時
        許至伊住處，並非返家，告訴人索求無度，伊無法任其
        要求，結婚數日內，告訴人即要求離婚，伊怎肯隨意結
        婚又離婚等語（見偵查卷第8 至9 頁），表明因其無法
        任憑告訴人無度索求，且不同意告訴人方結婚數日即要
        求離婚等情，已與之前所述不同。又被告於原審審理時
        對所詢告訴人有無向伊提出有關金錢之請求一節，答稱
        ：「到目前為止沒有。」等語（見原審卷第31頁反面）
        ，與其所稱告訴人索求無度不符。
      (3)再於偵查中陳稱：因結婚後告訴人尚未去過伊住處，98
        年7 月8 日告訴人是要到伊住處看看，並非要與伊辦離
        婚，在伊家中待不到1 小時，告訴人有下樓去買飲料，
        但沒有拿上來等語（見偵查卷第59至60頁），及遞狀辯
        稱：由於告訴人婚前未曾至伊住處，故告訴人當天前往
        伊住處，欲了解伊居住環境，雙方並無協談離婚事宜等
        語（見偵查卷第74至77頁），再翻異之前所述，否認事
        發當日與告訴人相約目的在於辦理離婚，或當日有談及
        離婚事宜。
      (4)惟被告於99年1 月26日原審準備程序中又稱：伊當時就
        有跟告訴人說同意離婚，伊跟告訴人說要離婚可以，但
        要告訴人把伊送的手鐲、手錶還給伊，且要告訴人思考
        是否還要再結四次婚，伊沒有反悔表示不願意離婚，因
        伊愛告訴人，願意依告訴人的意願做事等語（見原審卷
        第32頁），再次翻異改稱案發當日有談離婚之事。然被
        告之辯護人於同一庭訊時所提書狀，仍以告訴人至被告
        住處，始發現被告係與人分租公寓之一房，並非想像中
        富有，或許因此心有未甘，乃杜撰情節等語（見原審卷
        第42頁），指告訴人於事發當日係探訪被告住處，之後
        始對該婚姻生悔，與被告當庭所述亦不相同。
      (5)被告於99年5 月5 日原審審理時，再改稱：98年7 月8
        日當天，告訴人係快樂開心來伊住所探訪伊居住環境，
        雙方也快樂聊天、看電視等語（見原審卷第151 頁正、
        反面），又與前次所述不同，再度否認事發當日與告訴
        人相約目的在於辦理離婚，或當日有談及離婚事宜。
      (6)後於99年9 月1 日本院審理時，被告仍稱98年7 月8 日
        告訴人前往伊住處，係因雙方合意相見歡，告訴人歡喜
        到伊住處聊天等語（詳本院卷第68頁），否認事發當日
        係為辦理離婚之事見面。
      (7)惟99年10月20日本院審理時，被告又改稱：告訴人前一
        日有提到不合的問題，因兩家出身不同，約見面是想要
        談離婚的事，故係伊想談離婚，告訴人想談復合，原來
        說要辦離婚，故約在戶政事務所見面等語（詳本院卷第
        106 頁），坦認事發當日確係以談離婚為由而與告訴人
        見面。
      (8)綜上，被告對於案發當天與告訴人見面之目的，前後供
        述反覆閃爍，於其中承認有談及離婚之事時，對於離婚
        之原因，亦有因告訴人索求無度，或告訴人見其居住環
        境不過如此而反悔，或其願尊重告訴人意願，或因家世
        問題，係其要求離婚、告訴人要求復合等說詞，不一而
        足；如被告確於案發當時，對於依約前往戶政事務所辦
        理離婚一事未表反對，何以事後會有上開各種反覆說詞
        ，是其所言是否可信，實屬有疑，益徵告訴人先後始終
        如一指稱雙方因離婚之事發生爭執，被告因而傷害及剝
        奪其行動自由等節，應可採信。
（三）再參以告訴人離開被告住處之情形，除經告訴人指稱係於
      被告戒心稍低而同意其出門買飲料時，趁隙開門衝出等語
      如前外，證人周晉瑞亦於警詢中陳稱其看到告訴人開門之
      情形，是臉色蒼白且神色驚恐，衣服凌亂，告訴人並稱遭
      被告打頭、拉扯手部及捶伊肚子等語（見偵查卷第15至16
      頁），及於偵查中、原審審理時均證稱其看到告訴人從裡
      面走出來時，是嘴唇發白，臉色發白，雙手握拳發抖，襯
      衫中間的兩個鈕釦沒有扣，警員稱要請裏面的人將門打開
      ，但告訴人堅持要走，因為告訴人很害怕，所以警員交代
      伊等去警局等語（見偵查卷第58頁、原審卷第117 頁），
      證人即景美派出所員警戴國志亦於原審審理中證稱：當時
      伊與周晉瑞一同前往案發地點查看，原要按電鈴，告訴人
      就從裡面跑出來說自行脫困，並說是趁被告酒醉時脫困，
      伊等原本要進入住家看被告有無在內，但告訴人很害怕，
      執意要警員先陪同離開現場，且告訴人出來時，剛好門關
      上反鎖，無法進去，伊等就先返回派出所，伊有跟告訴人
      做個瞭解，告訴人講說受到的對待就是限制其自由，不讓
      其離開，伊抵達現場時覺得告訴人很害怕是因為其神色很
      慌張，很恐懼，講話也有發抖，告訴人一衝出來，周晉瑞
      馬上過去安慰告訴人，安撫其情緒等語（見原審卷第114
      頁反面至115 頁），足見告訴人從被告家離開時，確實有
      神色慌張、害怕、恐懼之情形，可徵告訴人指述係於遭被
      告限制行動自由間趁隙逃離等情，並非虛妄，被告辯稱告
      訴人係歡喜與其相聚、聊天、看電視等語，實難為採。又
      告訴人前往被告住處時，有攜帶皮包、袋子、雨傘等物，
      業經證人甲○○證述如前，並有被告提出其所拍攝當日告
      訴人於計程車內之照片可佐（見偵查卷第20頁），然告訴
      人離開被告住處時，卻未攜離該等物品，此經告訴人自警
      詢伊始即陳述在卷，並為被告所不否認，益見告訴人並非
      於正常情形下離開，致連所攜物品亦未能顧及；且亦非被
      告所指稱本件係告訴人之預謀行為（見偵查卷第20頁），
      否則告訴人當無攜帶諸多重要物品，以致留置該處無法取
      回之可能。又辯護人所稱被告住處為分租雅房，共同大門
      距被告所住房間僅七、八公尺，係直線走道一節，核與被
      告提供自繪上址現場圖示其所住房間至共同大門尚有兩處
      轉彎等情並不相符（見本院卷第148 頁）。
（四）被告雖辯稱其住處門鎖係喇叭鎖，無法將告訴人反鎖於屋
      內，且告訴人最後亦係自行開門離開，顯見被告並無限制
      告訴人之行動自由等語，惟按刑法第302 條第1 項之剝奪
      他人行動自由罪，係以私行拘禁或以其他非法方法，剝奪
      人之行動自由為要件，所謂非法方法，當包括強暴、脅迫
      、恐嚇等足以限制他人行動自由之情事在內。查告訴人係
      當日中午12時左右進入被告住處，此經被告、告訴人陳述
      在卷（見偵查卷第8 、56頁），又迄下午約3 時，告訴人
      始行離開該處，亦經告訴人於警詢中陳明在卷（見偵查卷
      第12頁），核與證人周晉瑞於警詢中所述相符（見偵查卷
      第15頁），被告亦於本院審理中供稱告訴人離開後，伊所
      撥打予告訴人之第一通電話在當日下午2 時58分等語（詳
      本院卷第106 頁），則告訴人於被告住處停留時間竟約3
      小時，其後更倉皇逃出，未依原訂計畫前往戶政事務所辦
      理離婚手續，顯係被告對同意離婚一事有所反悔，兩人就
      離婚之事互起爭執，告訴人執意離婚，復受有傷害，衡情
      當無停留於該處之意願，惟囿於被告之強暴行為，且被告
      所租雅房內空間甚小（見原審卷第151 頁反面被告之陳述
      ），告訴人身處被告隨時控制可及之範圍內，如貿然開啟
      房門，不無再遭毆打之可能，故其不敢離去，以免更受侵
      害，尚符情理，是告訴人決定行動自由之意思確受限制，
      堪以認定，被告所辯前詞，不足採信。
（五）至被告抗辯其因患有憂鬱性疾病及睡眠障礙，有服用安眠
      藥左沛眠Zolpidem（商品名為stilnox ），而服用該藥物
      會產生短暫失憶、無意識行為等副作用，並提出振興醫院
      診斷證明書、安眠藥stilnox 藥理作用說明等為據（見原
      審卷第80至83頁）。惟被告所稱告訴人於案發當日午間有
      取上開安眠藥4 顆供其服用等語，已為告訴人所否認（見
      原審卷第20頁），被告對此並未舉出證明以實其說。參以
      告訴人執意離婚，案發當日上午與被告見面目的即在於完
      成離婚登記，應至為期待被告如約同赴戶政事務所辦理相
      關手續，當無竟讓被告服用安眠藥物入眠之可能，告訴人
      否認有拿安眠藥給被告服用等語，自符情理。而被告於告
      訴人離去未久，尚能與告訴人以電話聯繫，更在得悉告訴
      人前往派出所時，亦立即前往派出所，其精神狀態衡與所
      述服用4 顆安眠藥者，顯然有異，綜此，均難依被告前揭
      辯解遽為有利於被告之認定。
（六）綜上所述，本件事證已臻明確，被告前開所辯均係卸責之
      詞，不足採信；被告傷害、剝奪他人行動自由等犯行，均
      堪認定，俱應依法論科。
二、按以強暴之方法剝奪人之行動自由時，若無傷害之故意，而
    於實施強暴行為之過程中，致被害人受有傷害，乃實施強暴
    之當然結果，固不另論傷害罪。惟妨害自由罪，並非以傷人
    為當然之手段，若行為人另具有傷害故意，且發生傷害結果
    ，自應成立傷害罪名，如經合法告訴，即應負傷害罪責，而
    與妨害自由罪有方法結果之牽連關係，按刑法（修正前）第
    55條之規定從一重處斷（最高法院94年度台上字第4781號判
    例意旨參照）。又參以於94年2 月2 日經公布修正，並於95
    年7 月1 日施行之刑法刪除第55條關於牽連犯規定之立法理
    由亦指出，在修正前之刑法，許多應適用牽連犯之場合，判
    例將其論以想像競合犯，牽連犯廢除後，對於目前實務上以
    牽連犯予以處理之案例，在適用上，則得視其具體情形，分
    別論以想像競合犯或數罪併罰，予以處斷等旨，衡之本件，
    被告斥令告訴人不得離去，並以毆打為妨害自由之強暴方法
    ，告訴人身處被告控制之範圍內，囿於對貿然行動將引致侵
    害之恐懼，以致不敢離去，則被告除基於傷害之故意毆打告
    訴人外，該傷害行為並同時為被告剝奪告訴人行動自由之方
    法，故核被告所為，係犯刑法第277 條第1 項之傷害罪及同
    法第302 條第1 項之剝奪他人行動自由罪，該2 罪間有一行
    為觸犯數罪名之想像競合犯關係，應依刑法第55條規定從一
    重之剝奪他人行動自由罪處斷。末查，被告前有如事實欄所
    載之犯罪科刑及執行情形，此有本院被告前案紀錄表存卷可
    按，其於5 年以內故意再犯本件有期徒刑以上之罪，為累犯
    ，應就本件所犯各罪均依法加重其刑。
三、原審就被告傷害、剝奪他人行動自由部分據以論科，固非無
    見。然查：（一）按刑法第302 條第1 項之以其他非法方法
    剝奪人之行動自由罪，須有以各種非法之方法，剝奪人之行
    動自由為成立要件，是究竟以何種非法之方法？是否已達剝
    奪人行動自由之程度？應於有罪判決書之事實欄內明白認定
    ，詳加記載，並於理由內說明其憑以認定之證據及理由，使
    事實與理由兩相一致，始稱合法（最高法院84年度台上字第
    4550號判決意旨參照），原判決於事實欄對於被告剝奪人之
    行動自由部分，僅稱被告基於剝奪行動自由之犯意，將房門
    鎖上，以斥令告訴人不得離開，而限制告訴人行動自由等語
    ，就被告究以何種非法方法剝奪他人行動自由，未為認定，
    自有違誤。（二）又被告肇致告訴人成傷部分，除手肘挫傷
    外，尚有頭皮腫之傷害，且無胸部之挫傷部分，已如前述，
    原審就傷害結果之認定，尚有未符。（三）被告所為傷害、
    剝奪他人行動自由2 罪間，應有想像競合犯之裁判上一罪關
    係，原審予以分論併罰，亦有未洽。被告提起上訴意旨略以
    ：（一）告訴人所述遭毆打情形，與所提出之同慶中醫診所
    、萬芳醫院之診斷內容不符，而所稱之頭皮腫，應係告訴人
    為被告進行口交時，被告碰告訴人之頭髮做上下之動作所致
    ；（二）被告有無出言禁止告訴人離去，已有疑問，縱或有
    之，原判決認係強脅方式，實難苟同；退步言之，倘原審認
    定該毆打傷害之行為即屬妨害自由罪之強暴手段，傷害行為
    自應包括在妨害自由之行為內，而不另論罪；又被告住處門
    鎖係喇叭鎖，無將告訴人反鎖於屋內之可能等語。然查，告
    訴人受傷之原因，業經其陳述如前，且證人周晉瑞於告訴人
    甫脫身之時，詢問有無受傷，告訴人即表示手肘有被拉扯等
    語（見偵查卷第58頁），復有前述醫療機構之診斷證明可佐
    ，堪認告訴人確受有手肘挫傷之傷害；而關於告訴人所受之
    頭皮腫傷害部分，縱被告所稱係順勢碰觸告訴人頭髮為上下
    之動作為真，其亦顯然用力過猛導致告訴人成傷，無解於其
    所應負之傷害刑責。又被告與告訴人於案發當日相約之目的
    即在辦理離婚，告訴人原擬直接前往戶政事務所，後受被告
    要求，轉往被告住處樓下擬搭載被告一同前往，再受被告要
    求上樓，已見告訴人前往被告住處，並非於原計畫之行程內
    ，再以其在被告住處多次以行動電話或簡訊向外求助，最後
    脫身而出時，竟連所攜皮包等重要物品均未帶出，且神色驚
    恐、發抖，一心期望儘速離開現場，當非行動自主之常態，
    顯見告訴人確係趁隙逃出，而被告如何以強暴方法剝奪告訴
    人行動自由，本院已逐項說明如前，被告否認傷害、剝奪他
    人行動自由部分之犯罪，乃就原審依職權為證據取捨及心證
    形成之事項，執詞反覆爭執，均無理由；惟原判決既有前揭
    可議之處，自應由本院予以撤銷改判。爰審酌被告素行不佳
    ，有多項犯罪經偵、審、執行之紀錄前科，有本院被告全國
    前案紀錄表一份在卷可按，猶不知警惕，因告訴人察覺與其
    結婚未如想像，執意求離，即先示以同意，設法使告訴人進
    入其住處，因協談不成，即出以毆打、剝奪行動自由等手段
    ，並肇致告訴人成傷，及被告之智識程度、犯罪動機、犯罪
    手段、所生危害、犯後辯詞反覆之態度等一切情狀，量處如
    主文第2 項所示之刑，並諭知易科罰金之折算標準。
四、公訴意旨另以：被告乙○○基於恐嚇之犯意，以若要離婚需
    給付新台幣2000萬元，否則免談，並將以先生、丈夫名義自
    居，處處騷擾告訴人及其家人，使告訴人心生畏懼等情，認
    被告涉有刑法第305 條之恐嚇罪嫌。然關於如何被恐嚇之經
    過，告訴人先於警詢中指述：伊哀求被告讓伊離開，被告說
    只要給其新台幣200 萬元，就放伊離開等語（見偵查卷第11
    至12頁）；嗣於偵查中指稱：被告說要伊拿錢來，其就會辦
    離婚，讓伊離開，伊問多少，被告說2000萬等語（見偵查卷
    第56頁）；告訴人於偵查中又以書狀指稱：被告恐嚇伊若要
    離婚需給付2000萬元，否則免談！天天以告訴人之丈夫、先
    生名義自居，處處騷擾告訴人及其家人等語（見偵查卷第66
    頁）；則告訴人所指上開恐嚇金額，究係被告不讓其離開或
    是不與其離婚之條件，及被告有無以騷擾告訴人及其家人之
    惡害通知恐嚇告訴人等情，供述前後不一。於本院審理中，
    告訴人對所詢98年7 月8 日被告究竟說要多少錢才願意離婚
    一節，答稱：是伊問被告要怎麼做才願意讓伊「離開該處」
    ，該2000萬元「不是離婚」，而是讓伊離開的條件等語，已
    明確敘述被告索求該金額係作為讓告訴人離開該處之條件。
    然就本院進而詢問為何在偵查中陳述被告要求離婚要付2000
    萬元一節，則稱伊忘記是說離開還是離婚，在地院的律師問
    伊是否為離婚的條件，伊說應該是等語，再稱：被告兩個都
    有說到等語，又關於所詢：被告有無說會對其或家人騷擾一
    事，答稱：伊忘記7 月8 日被告有無這樣講等語（詳本院卷
    第70頁正、反面），故以告訴人於本院之證述，就恐嚇內容
    亦仍有所出入，是其關於被告有以該等言詞恐嚇之指訴是否
    可信，並非無疑。且縱被告有以要求告訴人給付2000萬元為
    離婚之條件，亦尚非該當於惡害之通知，核與恐嚇危害安全
    罪之要件不符，此外復查無其他證據證明被告有公訴意旨前
    揭所指之恐嚇犯行，原應就該部分諭知無罪，然起訴書既以
    此部分與前開剝奪他人行動自由罪部分有裁判上一罪關係，
    爰不就此部分另為無罪之諭知，附此說明。
、無罪（上訴駁回）部分：
一、公訴意旨另以：被告乙○○於前揭時、地，與告訴人Ａ女因
    商談離婚之事爭執後，另基於強制性交之犯意，以強暴脅迫
    令告訴人褪去衣物為其口交數十分鐘，而違反告訴人之意願
    強制性交得逞，認被告另涉犯刑法第221 條第1 項之強制性
    交罪嫌等語。
二、按犯罪事實應依證據認定之，無證據不得認定其犯罪事實；
    又不能證明被告犯罪者，應諭知無罪之判決，刑事訴訟法第
    154 條第2 項、第301 條第1 項分別定有明文。再按所謂證
    據，係指直接、間接足以證明犯罪行為之一切證人、證物而
    言；且事實之認定，應憑證據，如未能發現相當證據，或證
    據不足以證明，自不能以推測或擬制之方法以為裁判基礎；
    又告訴人之告訴，係以使被告受刑事訴追為目的，是其陳述
    是否與事實相符，仍應調查其他證據以資審認（最高法院30
    年度上字第128 號、40年度台上字第86號、52年度台上1300
    號等判例意旨參照）。
三、公訴意旨認被告乙○○有上開強制性交犯行，無非係以被告
    之供述、告訴人Ａ女之證述為其主要論據。訊據被告雖坦承
    有與告訴人發生口交行為，然堅決否認有何強制性交犯行，
    辯稱：伊二人係夫妻關係，性行為乃合意所為，伊並未強迫
    告訴人等語。查被告坦承其與告訴人確有以口交方式進行性
    行為之事實，核與告訴人所述相符，惟按刑法第221 條之強
    制性交罪，旨在規範違反他人意願所進行之性交行為，以期
    保障性自主決定權，故性交行為之進行有無違反告訴人之意
    願，厥為本件論究之重點，經查：
（一）本件告訴人於案發後至警局報案時，於警詢中對被告行止
      多所描述，然未有隻字片語提及遭被告性侵害一事，係於
      偵查中始指稱上情，有其警詢筆錄、偵訊筆錄可佐（見偵
      查卷第7 至9 、56頁），反係被告於警局初詢即提及有與
      告訴人發生性關係等語。嗣於原審審理時，經詢及何以警
      詢時未提到有性侵害之事，告訴人答稱：伊於警詢時有提
      到遭性侵害一事，惟警察問伊有無精液，伊表示沒有，警
      察稱如此不成立，也拿不出證據，叫伊不用講，其後伊向
      律師陳述全部經過，並由律師幫伊撰狀等語（見原審卷第
      120 頁反面），嗣於本院審理時，告訴人仍表示伊有向幫
      伊製作警詢筆錄之員警告知此事等語（見本院卷第70頁背
      面）。然經本院傳訊製作本案警詢筆錄之員警賴奕辰到庭
      為證，該證人證稱：不記得告訴人有告知遭被告強迫口交
      一事，若告訴人有述及該事，會有女警員製作筆錄，伊應
      該沒有問告訴人有關被告有無射精的問題，亦無向告訴人
      表示如果沒有射精就不要寫在筆錄上等語（見本院卷第99
      、100 頁），參以證人賴奕辰僅係本案筆錄製作員警，與
      被告或告訴人皆無利害關係，應本於其警員之身分公正執
      行職務，如告訴人述及遭強迫口交一事，其復詢問被告有
      無射精等情，理應印象深刻，不可能忘記；且該警局既已
      受理告訴人之報案並製作相關筆錄，則若告訴人有提及遭
      性侵害之事，警員賴奕辰當無阻止其陳述或不為記載之必
      要；況告訴人年事非輕，智識成熟，社會經驗豐富，於製
      作警詢筆錄時，其家屬亦在警局陪同，此自警員賴奕辰製
      作完告訴人之筆錄後，復為證人周晉瑞製作筆錄可參，警
      員賴奕辰應無甘冒勸阻告訴人，而遭告訴人及其家屬商量
      後質疑不公之風險；且若涉及性侵害案件，被害人復為女
      性時，依警察機關辦理性侵害案件處理原則第2 條，應由
      女性員警處理為原則，是若本件告訴人於警詢時有告知遭
      性侵害一事，將由女警製作筆錄，亦不會增加證人賴奕辰
      製作警詢筆錄之負擔，證人賴奕辰當無可能因此而勸告訴
      人勿提及遭性侵部分；承上，告訴人陳稱伊於警詢時即有
      提及遭性侵一事，尚難採信。查告訴人於案發後至警局報
      案時，既對被告提出傷害、妨害自由之告訴，則何就遭強
      制性交部分，獨付之闕如，而於偵查中始指陳遭被告性侵
      害乙節，實與常情不符。
（二）又被害人為證人，與通常一般第三人之為證人不同，其就
      被害經過所為之陳述，目的在於使被告受刑事訴追處罰，
      與被告處於絕對相反之立場，其陳述或不免渲染、誇大；
      是被害人縱立於證人地位具結而為指證、陳述，其供述證
      據之證明力較諸與被告無利害關係之一般證人之陳述為薄
      弱。故被害人就被害經過之陳述，除須無瑕疵可指，且須
      就其他方面調查又與事實相符，亦即仍應調查其他補強證
      據以擔保其指證、陳述確有相當之真實性，而為通常一般
      人均不致有所懷疑者，始得採為論罪科刑之依據。查告訴
      人於被告住處停留約3 小時，其間被告雖曾對告訴人為前
      揭認定有罪之傷害及剝奪行動自由等犯行，然參以告訴人
      於警詢、偵查及原審審理中所述，被告對其毆打之次數不
      多，歷時非久，足見告訴人於被告住處停留之時段內，並
      非均皆處於遭受毆打之狀態，復經告訴人於原審審理時陳
      稱：後來伊有問被告伊可否喝一點酒，因為伊想喝酒，其
      實伊平常從來不喝酒，伊為了卸下被告心防，被告就說酒
      已經沒了，伊即表示伊下去買好了，因這中間伊也有跟被
      告講很多話，被告可能有點放心等語（見原審卷第121 頁
      ），似兩人雖有因離婚之事發生爭執，且被告曾以暴力相
      向，但告訴人亦曾好言相勸，藉由談天溝通以使情況平歇
      ，甚且最後取得被告之信任，竟同意其下樓買酒，可認於
      告訴人離開前之相當時間，雖其行動自由仍受限制，然兩
      人已無爭執，則被告與告訴人發生性行為，究係於上開在
      被告住處約3 小時中之何一時段？是否告訴人為求脫身而
      虛與委蛇？其是否雖無意願，然未敢表現於外？被告是否
      明知違反告訴人之意願？是否有施以強暴、脅迫？凡此均
      仍存有合理之懷疑，故被告雖有傷害及剝奪告訴人行動自
      由之行為，然與被告是否有為公訴人所稱之強制性交罪嫌
      ，顯無必然關係；且告訴人竟於為警搭救之初，均隱而未
      提口交之事，更無受迫而為之指述，此外亦無其他足以認
      定被告有強制告訴人對其口交之證據，揆諸前開說明，本
      件殊難僅依告訴人之單一指訴，即遽認被告有公訴意旨所
      指之強制性交犯行。
四、綜上所述，依公訴人就本件被告被訴妨害性自主部分所提全
    部證據，尚不足為認定被告涉犯上揭強制性交之證明等情，
    業經原審法院於理由欄內詳予敘明各證據取捨之理由，並無
    違反論理法則及經驗法則，而為被告為無罪之諭知，核無不
    當，應予維持。檢察官上訴意旨謂：被告與告訴人為性交行
    為時，雖無他人在場，但告訴人於原審審理曾泣訴遭被告強
    制性交，並表明從未同意與被告為性交行為等語，而其遭強
    制性交後之神情與反應，經證人周晉瑞於偵查及原審審理中
    證述：伊看到告訴人臉色發白，雙手握拳發抖，襯衫中間兩
    鈕釦未如同平常一樣扣上等語，且證人即員警戴國志亦於原
    審證稱：告訴人當日神色慌張、恐懼、講話發抖等語，並經
    告訴人述明係因警詢時員警告知被告未分泌精液，且無其他
    證據可提出，故要求其勿再提及此事，嗣告訴人經與律師談
    論案情，方於偵查中提出遭性侵一事等語，復參以告訴人係
    遭被告欺騙才辦理結婚登記，事後發現受騙而相約於案發當
    日辦理離婚登記，則告訴人是否仍有意願且同意與被告為該
    性交行為，甚有疑義等語，指摘原判決就被告被訴妨害性自
    主部分之認定有所不當。然查，被告對告訴人有傷害及剝奪
    行動自由之犯行，業經本院判決有罪如上，則告訴人謀思如
    何離開現場，並以婉言鬆弛被告戒心，歷經共處時間，終獲
    被告同意其下樓購物，即趁隙而出，告訴人係初次前往該處
    ，不熟悉被告住處外走廊轉折情形，自心情緊張，擔心為被
    告追及，因而呈現臉色發白、恐懼、發抖等情狀，此為告訴
    人逃離現場之心情所致，故該等情狀是否為遭強制性交後之
    表徵，並無絕對關聯，復經本院傳喚證人賴奕辰到庭為證如
    前，釐清告訴人就其何以迄至偵查始提出遭性侵害之陳述之
    說詞，且依前揭情節，認告訴人此部分指訴尚存有合理之懷
    疑，此外復無其他積極證據足資證明被告有公訴意旨所指之
    前開犯行，均已說明如前，上訴意旨仍執陳詞，對於原審依
    職權所為之證據取捨以及心證裁量，重為爭執，並未提出證
    明被告涉有該犯行之積極證據，仍無從使本院形成被告此部
    分有罪之心證，其上訴為無理由，應予駁回。
據上論斷，應依刑事訴訟法第369 條第1 項前段、第364 條、第
368 條、第299 條第1 項前段，刑法第277 條第1 項、第302 條
第1 項、第55條、第47條第1 項、第41條第1 項前段，刑法施行
法第1 條之1 ，判決如主文。
本案經檢察官黃全祿到庭執行職務。
中    華    民    國    99    年    11    月    10    日
                  刑事第十九庭審判長法  官  鄧振球
                                    法  官  潘翠雪
                                    法  官  彭幸鳴
以上正本證明與原本無異。
妨害自由、妨害性自主部分，如不服本判決，應於收受送達後10
日內向本院提出上訴書狀，其未敘述上訴之理由者並得於提起上
訴後10日內向本院補提理由書（均須按他造當事人之人數附繕本
）「切勿逕送上級法院」。
傷害部分，不得上訴。
                                    書記官  陳靜姿
中    華    民    國    99    年    11    月    10    日
附錄本案論罪科刑法條：
刑法第277 條第1 項
傷害人之身體或健康者，處3 年以下有期徒刑、拘役或1 千元以
下罰金。
刑法第302 條第1 項
私行拘禁或以其他非法方法，剝奪人之行動自由者，處5 年以下
有期徒刑、拘役或3 百元以下罰金。

司法院資訊處製作；財團法人民間司法改革基金會備份。
